臺灣雲林地方法院民事判決
110年度六簡字第280號
原      告  莊景顯  



訴訟代理人  蔡慧芬  

被      告  洪秋紅  

上列當事人間排除侵害事件，於民國110 年12月27 日言詞辯論
終結，本院判決如下：
    主  文
被告應將坐落雲林縣○○市○○段0000地號土地上如雲林縣斗六地政
事務所民國110 年10 月4日土地複丈成果圖即附圖所示A部分面
積1.59平方公尺之盆栽、B部分面積0.26平方公尺之盆栽及C部分
面積0.64平方公尺之盆栽清除，並將上開土地返還原告及其他共
有人全體。
被告就座落於雲林縣○○市○○段0000地號土地，不得有妨礙原告及
其他共有人使用之行為。
訴訟費用由被告負擔。
本判決第一、二項得假執行。
    事  實  及  理  由
壹、程序事項
　　按訴狀送達後，原告不得將原訴變更或追加他訴，但請求之
    基礎事實同一、擴張或減縮應受判決事項之聲明者，不在此
    限；上開規定於簡易訴訟程序適用之，民事訴訟法第255條
    第1 項第2 款、第3 款、第436 條第2 項分別定有明文。本
    件起訴時聲明請求：㈠被告應將坐落於雲林縣○○市○○段0000
    地號土地（下稱系爭土地）上起訴狀附圖所示之盆栽、樹木
    等物清除，並將占用該部分土地返還予原告及其他共有人。
    ㈡被告就座落於系爭土地，不得有妨礙原告及其他共有人使
    用之行為（見本院卷第2 頁至第3 頁），嗣於同年11 月22 
    日本院調解時當庭以言詞變更聲明㈠為：被告應將坐落系爭
    土地如雲林縣斗六地政事務所民國110 年10 月4日土地複丈
    成果圖即附圖所示A部分面積1.59平方公尺之盆栽、B部分面
    積0.26平方公尺之盆栽及C部分面積0.64平方公尺之盆栽清
    除，並將上開土地返還原告及其他共有人全體等語（見本院
    卷第49頁）。原告上開所為，經核與前揭規定相符，自應予
    准許。
貳、實體事項
一、原告起訴主張：緣原告所有門牌雲林縣○○市○○○○○路000巷00
    弄0號建物，座落在雲林縣○○市○○段0000地號土地，而被告
    所有門牌為雲林縣○○市○○里○○路000巷00弄0號建物與原告相
    毗鄰，係坐落於同地段1488地號、1490地號土地，系爭土地
    為供該土地共有人通行之私有道路，原告為該土地共有人，
    權利範圍1/6，但被告非共有人；被告長期無償使用系爭土
    地通行出入，猶不知足，竟長期占用該土地上放置花盆，栽
    植樹木，致樹木攀爬至電線桿，影響環境，原告曾請里長告
    知移除，但被告隨即又繼續擺放花盆，已長達5年之久，被
    告盆栽擺放位置除影響原告車輛出入，其挖掘及換土後不清
    理地面、植栽落葉也不掃除，致環境髒亂，泥土、樹葉堵塞
    水溝，經原告多次勸阻被告將盆栽移除，被告依然故我，不
    願處理，因此，被告未經同意故意放置盆栽於原告共有土地
    ，除影響原告通行外，枝葉、泥土堵塞水溝及造成環境髒污
    ，爰依民法第767條第1項及第821條之規定，請求防止及排
    除被告之不法侵害，並應將占用系爭土地部分返還予原告等
    全體共有人等語，並聲明如主文第1、2 項所示。
二、被告則答辯以：系爭土地係既成道路，且並未妨害原告通行
    ；部分住戶同意被告使用等語，資為抗辯。
三、本院之判斷：
㈠、查原告主張其系爭土地之共有人，被告於上開土地放置如附
    圖所示A部分面積1.59平方公尺之盆栽、B部分面積0.26平方
    公尺之盆栽及C部分面積0.64平方公尺之盆栽乙節，業據其
    提出系爭土地登記第三類謄本、地籍圖謄本及現場照片等件
    為證（見本院卷第2 頁反面至第7頁），復經本院於110 年1
    0 月5日會同兩造及雲林縣斗六地政事務所人員至現場勘驗
    土地現況屬實，並有勘驗筆錄、現場照片、雲林縣斗六地政
    事務所110年10月20日斗地四字第1100009057號函所附110 
    年10 月14日土地複丈成果圖即附圖等件在卷可佐（見本院
    卷第40 頁至第44 頁），且被告亦自陳就如附圖所示盆栽確
    實為其放置（見本院卷第32 頁反面），自堪信原告上開主
    張為真實。
㈡、按所有人對於無權占有或侵奪其所有物者，得請求返還之。
    對於妨害其所有權者，得請求除去之。有妨害其所有權之虞
    者，得請求防止之；各共有人對於第三人，得就共有物之全
    部為本於所有權之請求。但回復共有物之請求，僅得為共有
    人全體之利益為之，民法第767 條第1 項及第821 條分別定
    有明文；復按以無權占有為原因，請求返還所有物之訴，被
    告對原告就其物有所有權存在之事實無爭執，而僅以非無權
    占有為抗辯者，原告於被告無權占有之事實，無舉證責任。
    被告應就其取得占有，係有正當權源之事實證明之。如不能
    證明，則應認原告之請求為有理由。且無權占有，並不以故
    意或過失為要件，茍無正當權源而占用他人之不動產，即負
    有返還之義務（最高法院72年度台上字第1552號、73年度台
    上字第2950號判決意旨參照）。復按民事訴訟法第277 條前
    段規定，當事人主張有利於己之事實者，就其事實有舉證之
    責任。經查，本件被告放置如附圖所示之盆栽，分別占用原
    告與其他共有人所共有系爭土地，既經本院認定如前，而被
    告既未能提出可資對抗原告之正當權源，則其放置如附圖所
    示之盆栽，確已妨礙原告所有權之完整，從而原告依民法第
    767條第1項及第821條規定，請求被告拆除如附圖所示之盆
    栽，並返還占用部分之土地予原告及其他共有人，及不得妨
    害原告及其他共有人使用系爭土地，即屬有據。至於被告固
    提出部分共有人之同意書（見本院卷第52頁），證明有占有
    之正當權源，然原告為系爭土地之共有人之一，而被告所放
    置之盆栽，未經全體共有人同意，則上開同意書尚不足為被
    告有利之認定，附此敘明。
㈢、被告抗辯系爭土地為既成道路等語，按司法院釋字第400 號
    解釋理由中，就既成道路成立公用地役關係之要件定為：一
    、為不特定之公眾通行所必要，而非僅為通行之便利或省時
    。二、於公眾通行之初，土地所有權人並無阻止之情事。三
    、須經歷之年代久遠而未曾中斷。所謂年代久遠雖不必限定
    其期間，但仍應以時日長久，一般人無復記憶其確實之起始
    ，僅能知其梗概（例如始於日據時期、87水災等）為必要。
    至於依建築法規及民法等之規定，提供土地作為公眾通行之
    道路，與因時效而形成之既成道路不同（最高行政法院90年
    度判字第2283號判決參照）；次按公用地役關係為公法關係
    。倘私有土地已具有公用地役關係存在時，土地所有人之權
    利行使，固不得違反供公眾使用之目的，而排除他人之使用
    。惟公用地役關係乃以不特定之公眾為對象，如係特定之人
    占有使用特定土地，該占有使用人並非不特定之公眾，自無
    從成立公用地役關係（最高法院97年度台上字第1255號判決
    參照）；再按公用地役關係乃私有土地而具有公共用物性質
    之法律關係，既成道路成立公用地役關係，首須為不特定之
    公眾通行所必要，而非僅為通行之便利或省時，而系爭土地
    供作通道使用，僅係便利一九四巷及前龍街居民互相往來，
    非不特定之公眾通行所必要，與私有土地形成公用地役關係
    之要件不合（最高法院100年度台上字第1145號號判決、臺
    灣高等法院98年度上字第902號判決參照）。查依卷附地籍
    圖、本院110 年10月5 日勘驗筆錄及勘驗時所拍攝之照片所
    示，本案系爭巷道屬一封閉通道（即俗稱無尾巷道）（見本
    院卷42頁），可知系爭土地附近可能使用系爭土地通行之住
    戶，顯然系爭土地僅供沿路少數特定住戶使用，顯非不特定
    之公眾，且並無貫通連接其他道路，而有不特定人可資往來
    通行之情形存在，縱上開住戶及其親友須經由系爭土地通行
    始能通往公路，然依上開最高行政法院及最高法院之見解，
    仍應認系爭巷道屬供特定人使用，與公用地役關係之「須為
    不特定之公眾通行」之要件不符，此外，被告復未提出證據
    證明系爭土地為既成巷道，則本件被告所執系爭土地為既成
    巷道之抗辯，核諸前開說明，因與「不特定之公眾通行所必
    要」之要件不符，即難予憑採。
四、綜上所述，原告依所有權之法律關係，聲明請求被告應將坐
    落系爭土地如附圖所示A部分面積1.59平方公尺之盆栽、B部
    分面積0.26平方公尺之盆栽及C部分面積0.64平方公尺之盆
    栽清除，並將上開土地返還原告及其他共有人全體，及被告
    就座落於系爭土地，不得有妨礙原告及其他共有人使用之行
    為，為有理由，應予准許。
五、本件事證已臻明確，兩造其餘主張、陳述及所提證據，核與
    判決結果不生影響，爰不另論述，併此敘明。
六、本件係依民事訴訟法第427 條第1 項規定適用簡易程序所為
    被告敗訴之判決，爰依同法第389 條第1 項第3 款之規定，
    依職權宣告假執行。
七、訴訟費用負擔之依據：民事訴訟法第78條。
中    華    民    國    111　 年     1   月     10    日
                  斗六簡易庭      法  官  温文昌
以上正本係照原本作成。
如不服本判決，應於送達後20日內向本院提出上訴狀並表明上訴
理由，如於本判決宣示後送達前提起上訴者，應於判決送達後20
日內補提上訴理由書（須按他造人數附繕本）。
中　　華　　民　　國　　111 　年　　1 　　月　　11　　日
                                  書記官  張宏清